臺灣高等法院民事判決　　　　　　　　　94年度再易字第24號
再審原告　　Ａ○○
訴訟代理人　何春源律師
再審被告　　宇○○
　　　　　　亥○○
　　　　　　酉○○
　　　　　　卯○○
　　　　　　張美珍(即張予綾).
　　　　　　寅○○
　　　　　　辰○○
　　　　　　巳○○
　　　　　　宙○○
　　　　　　張木材
　　　　　　子○○
　　　　　　地○○
　　　　　　丑○○
　　　　　　午○○
　　　　　　戌○○
　　　　　　黃○○
　　　　　　玄○○
　　　　　　己　○
　　　　　　庚　○
　　　　　　丙○○(即張春之承.
　　　　　　戊○○(即張春之承.
　　　　　　天○○(即張春之承.
　　　　　　乙○○(即張春之承.
　　　　　　Ｋ○○○
　　　　　　Ｉ○○
　　　　　　Ｇ○○
　　　　　　Ｈ○○
　　　　　　Ｊ○○
　　　　　　Ｆ○○
　　　　　　Ｃ○○
　　　　　　未○○
　　　　　　甲○○○
　　　　　　Ｄ○○
　　　　　　申○○
　　　　　　Ｅ○○
　　　　　　壬○○
　　　　　　癸○○
　　　　　　辛○○
　　　　　　丁○○○(即張貴粧.
　　　　　　Ｂ○○○
上列當事人間土地所有權移轉登記事件，再審原告對於中華民國
94年1月12日本院93年度上易字第340號確定判決，提起再審之訴
，本院判決如下：
    主      文
再審之訴駁回。
再審訴訟費用，由再審原告負擔。
    事      實
甲、再審原告方面：
一、聲明：
（一）本院93年度上易字第340號確定判決廢棄。
（二）再審被告宇○○於民國（下同）78年5月29日在瑞芳地政
      事務所就坐落瑞芳鎮○○○段楓子瀨小段72、76、77-3
      、77-4、83、217、226-2、226-8地號等八筆土地，應有
      部分各24分之1土地所有權移轉登記，應予塗銷。
（三）再審被告宇○○等41人應連帶負擔將坐落台北縣瑞芳鎮○
      ○○段楓子瀨小段62、72、72-1、76、76-1、77-2、77-3
      、77-4、77-5、77-9、82、83、83-1、217、217-1、
      226-1、226-2、226-6、226-7、226-8等20筆地號，應有
      部分各24分之1，面積上堆置高度自基隆河岸上起至瑞八
      公路間190公尺（以實測為準），暨同坐落地段66、77-1
      等2筆地號建地面積上，自莊樹根舊厝地至瑞八公路平間
      高度90公尺（以實測為準）之廢土、石除去。
（四）再審被告宇○○等31位共有人，應連帶給付新台幣（下同
      ）3,226,329元予再審原告，並自本件起訴狀繕本送達翌
      日起至清償日止，按年息百分之5計算之利息。
二、陳述：
（一）原確定判決有民事訴訟法第496條第1項第1款之再審事由
      ：
  １、台灣台北地方法院77年度自字第802號案件審理時，伊始
      終辯稱鄭味未於伊同意堆積廢土、石之契約書簽名，該契
      約自不成立，自不生伊同意堆積廢土、石之意思效力等情
      ，而因伊不知言詞辯論期日，始未於該案言詞辯論期日到
      到庭爭執。原確定判決認伊不爭執與鄭味約定同意其堆置
      廢土、石，並僅截取伊所發77年8月1日永日存證信函內容
      ，與事證不符，且錯誤適用民法第153條規定，違背最高
      法院19年度上字第28號判例，構成民事訴訟法第496條第1
      項第1款之再審事由。
  ２、再審被告宇○○與其餘共有人合謀與第三人鄭味訂立合約
      書同意堆積廢土、石之行為，違背土地法第82條之強制規
      定，依民法第71條規定為無效，故再審被告宇○○之物上
      請求權仍存在，其可行使而不行使，伊依民法第242條規
      定代位行使，合法有據。原確定判決適用最高法院49年度
      台上字第175號、50年度台上字第408號判例，認再審被告
      宇○○對他人無此權利存在，顯然適用法規有錯誤，有民
      事訴訟法第496條第1項第1款之再審事由。
  ３、再審被告宇○○於78年5月29日登記為八筆土地之所有權
      人，業據台灣基隆地方法院89年度訴字第371號、本院90
      年度上字第348號、90年度再字第130號判決確定所有權移
      轉登記予伊，是再審被告宇○○並非真正權利人，其無法
      律原因受有利益，與因契約解除返還移轉登記不相干。原
      確定判決猶認應移轉登記，並舉無拘束力之最高法院84年
      度台上字第2858號、85年度台上第908判決，有違民法第
      148條、司法院院字第1919號解釋，自有民事訴訟法第496
      條第1項第款規定適用法規顯有錯誤之再審事由。
  ４、按司法院66年6月1日解釋中：「再審原告依民法第821條
      規定共有人對第三人之權利就共有土地之全部為本於所有
      權之請求回復共有土地合法使用、收益，除去鄰地所有人
      堆積連成一體之廢土、石、妨害共同原因，鄰地所有人行
      為關連共同，即足成立共同侵權行為，負擔除去廢土、石
      ，合法有據」。原確定判決認不能僅憑伊主張堆積之廢土
      、石涵蓋渠等相鄰之共有土地上，即遽認相鄰土地所有人
      侵害其土地共有權利」，顯然錯誤適用，自有民事訴訟法
      第496條第1項第1款之再審事由。
（二）原確定判決有民事訴訟法第496條第1項第13款之再審事由
      ：
      再審被告宇○○與其餘共有人於77年5月17日與第三人鄭
      味立約，同意其堆積廢土、石，係侵害伊之所有權；復於
      81年12月3 日與第三人劉武男訂立租約，同意其堆置廢土
      、石，係侵害伊得對再審被告宇○○主張返還土地之債權
      ，有劉武男提存1/24租金於板橋地院提存所可證，此如經
      斟酌，伊可受較有利益之裁判，構成民事訴訟法第496條
      第1項第13款規定之再審事由。
（三）原確定判決有民事訴訟法第497條重要證物漏未斟酌之再
      審事由：
  １、伊於93年6月8日書狀中說明伊以行政舉發及刑事、民事訴
      訟，表達不同意堆積廢土、石之證據，原確定判決漏未斟
      酌。
  ２、再審被告即鄰地所有人未○○、Ｃ○○以書狀自承於彼等
      所有堆置廢土、石；而再審被告即鄰地所有人Ｋ○○○及
      其子、女等7人及Ｄ○○亦不爭執堆積廢土、石情事，復
      未於言詞辯論期日復未到庭爭執；且系爭土地及鄰地因堆
      積廢土、石所生之危險結果，此為公眾週知之事實，無庸
      舉證。是彼等於耕地、水利用地堆置廢土、石，顯未於法
      令限制範圍內使用收益，並與系爭土地上廢土、石連成一
      件，自有構成不防止發危險結果之不作為，共同侵害伊土
      地所有權及民法第821條共有人對第三人之權利，致伊不
      能合法行使權利（如取得農業使用證明辦理所有權移轉登
      記）。原確定判決漏未斟酌上開情事及相關證據，足以影
      響判決結果，構成民事訴訟法第497條規定之再審事由。
乙、再審被告方面：
    本件未行言詞辯論，無再審被告之聲明及陳述可供記載。
丙、本院依職權調閱本院93年度上易字第340號確定判決全卷。
    理      由
一、本件再審原告起訴主張本件原確定判決有適用法規顯有錯誤
    、發現未經斟酌之証物及有重要証物漏未斟酌之再審事由，
    爰依法提起本件再審之訴，請求改判如再審之訴之聲明。
二、按「民事訴訟法第496條第1項第1款所謂適用法規顯有錯誤
    ，係指確定判決所適用之法規，顯然不合於法律規定，或與
    司法院現尚有效及大法官會議之解釋，或本院現尚有效之判
    例顯有違反，或消極的不適用法規，顯然影響裁判者而言，
    並不包括判決理由矛盾、理由不備、取捨證據及認定事實錯
    誤之情形在內」、「民事訴訟法第496條第1項第1款所謂適
    用法規顯有錯誤，係指確定判決所適用之法規，顯然不合法
    律或與現尚有效之解釋或最高法院現尚有效之判例顯然違反
    者而言，並應以確定判決所認定之事實為基礎，以判斷其適
    用法規是否顯有錯誤。」，最高法院90年台上字第320號、
    84年度台上字第2470號判決意旨參照。經查：
  （一）再審原告主張伊始終辯稱鄭味未於伊同意堆積廢土、石
        之契約書簽名，該契約自不成立，自不生伊同意堆積廢
        土、石之意思效力等情，而因伊不知言詞辯論期日，始
        未於該案言詞辯論期日到到庭爭執，原確定判決認伊不
        爭執同意鄭味堆置廢土、石，並僅截取伊所發77年8月1
        日永日存證信函內容，與事證不符，且錯誤適用民法第
        153條規定，違背最高法院19年度上字第28號判例，構
        成民事訴訟法第496條第1項第1款之再審事由。惟原確
        定判決認再審原告不爭執曾與鄭味簽約同意其堆置廢土
        、石，係屬認定事實問題。又再審原告主張鄭味未於契
        約書簽名及未依約補貼付伊7萬元，此乃鄭味與再審原
        告間契約訂立及履行之問題，與其餘土地共有人無涉，
        再審原告請求其餘共有人移除，於法無據，原確定判決
        並無錯誤適用民法第153條規定及最高法院19年度上字
        第28號判例之情事。
  （二）再審原告以再審被告宇○○同意堆積廢土、石之行為，
        違背土地法第82條之強制規定，依民法第71條規定為無
        效，故再審被告宇○○之物上請求權仍存在，其可行使
        而不行使，伊依民法第242條規定代位行使，合法有據
        ，原確定判決依據最高法院49年度台上字第175 號、50
        年度台上字第408號判例，認再審被告宇○○對他人無
        此權利存在，適用法規顯有錯誤云云。然查，債權人代
        位行使之權利，原為債務人之權利，必於債務人有怠於
        行使其權利時，始得為之，若債務人對於他人無權利存
        在，即無代位行使可言，系爭台北縣瑞芳鎮○○○段楓
        子瀨小段腳亭段72、72-1、76、76-1 、77 -3、77-4、
        83、83-1、217、226 -2、226-8地號等11筆土地上之土
        石，經原確定判決認定之事實係經再審被告宇○○與其
        他土地共有人同意由他人所填置，宇○○並無請求其他
        共有人移除填土之權利，再審原告自無可代位行使之權
        利，再審原告援用土地法及民法第71條之規定，主張宇
        ○○仍得本於物上請求權行使權利，尚屬無據，其主張
        原確定判決適用法規錯誤，要屬無據。
  （三）再審原告又以再審被告宇○○於78年5月29日登記為同
        上小段72、76、77-3、77-4、217、226-2、226-8、83
        地號等八筆土地之所有權人（應有部分1/24），業據原
        確定判決所有權移轉登記與再審原告，故宇○○並非真
        正權利人，惟其既登記為權利人，登記原因之買賣關係
        不存在，溯及初始，登記原因無效，宇○○自屬無法律
        原因受有利益，與契約解除返還移轉登記不相干，原確
        定判決認應移轉登記，並舉無拘束力之最高法院84年度
        台上字第2858號、85年度台上第908判決，有違民法第
        148 條、司法院院字第1919號解釋，自有適用法規顯有
        錯誤之再審事由云云。然查契約解除，乃就現已存在之
        契約關係以溯及的除去契約為目的，於契約解除時，
        當事人雙方均有回復原狀之義務，與契約無效，乃法律
        上確定不生效力，當事人於行為當時如知其無效，或可
        得而知者，應負回復原狀或損害賠償之責，兩者在性質
        上並不相同。上開八筆土地業經再審原告本於解除買賣
        契約後之回復原狀請求權起訴請求移轉登記，並經法院
        判決再審被告宇○○應移轉登記予再審原告確定在案，
        此為兩造所不爭執，則原確定判決認定上開八筆土地之
        買賣債權契約解除時，物權契約並不失其效力，再審原
        告不得以塗銷移轉登記之方式請求對方回復原狀（見原
        確定判決第6頁（2）參照），並無違反民法第148條及
        司法院院字第1919號解釋之情事。再審原告此部分主張
        ，尚不足採。
  （四）又再審原告舉司法院66年6月1日解釋，主張原確定判決
        認「不能僅憑伊主張堆積之廢土、石涵蓋渠等相鄰之共
        有土地上，即遽認相鄰土地所有人侵害其土地共有權利
        」，有民事訴訟法第496條第1項第1款之再審事由云云
        。惟查，原確定判決係以再審原告未能舉證證明再審被
        告即相鄰土地共有人有何故意過失侵害其共有權（此部
        分再審原告復認原確定判決有重要證物漏未斟酌之再審
        事由，詳見後述），因認再審原告請求再審被告即相鄰
        土地共有人應將廢土、石予以移除，為無理由，此乃原
        確定判決取捨證據及認定事實，並不構成再審事由，況
        且再審原告所舉司法院66年6月1日解釋云云（經查無此
        解釋），其主張殊屬有誤。
三、次按當事人發見足以影響判決之重要證物，漏未斟酌，得依
    民事訴訟法第496條第1項第13款、第497條提起再審之訴，
    惟所謂當事人發現未經斟酌之證物或得使用該證物者，係指
    在前訴訟程序不知有該證物，現始知之，或雖知有此證物而
    不能使用，現始得使用者而言（最高法院32年上字第1247號
    判例意旨參照）。又民事訴訟法第497條所謂「依第466條不
    得上訴於第三審法院之事件，除前條規定外，其經第二審確
    定之判決，如就足影響於判決之重要証物，漏未斟酌，亦得
    提起再審之訴。」，係指足以影響於判決之重要証物，在前
    訴訟程序業已提出，然未經確定判決加以斟酌，或忽視當事
    人聲明之証據而不予調查，或依聲請或依職權調查之証據未
    為判斷，且以該証物足以動搖原確定判決之基礎而言。經查
    ：
  （一）再審原告主張再審被告故意侵害伊債權權利，有第三人
        劉武男於81年12月3提存1/24租金於板橋法院提存所，
        如經斟酌，伊可受較有利益之裁判，構成民事訴訟法第
        496條第1項第13款規定之再審事由。惟再審原告並未提
        出事證以實其說，復未述明在前訴訟程序不知有該證物
        ，現始知之，或雖知有此證物而不能使用，現始得使，
        依前揭說明，尚難認符合民事訴訟法第496 條第1項第
        13款規定之再審事由。
  （二）再審原告又稱伊於93年6月8日書狀中說明以行政舉發及
        刑事、民事訴訟，表達不同意堆積廢土、石之證據，原
        確定判決漏未斟酌云云。惟再審原告不爭執曾與鄭味簽
        約同意其堆置廢土、石，雖鄭味未依約補貼給付7萬元
        ，然此為再審原告與鄭味間履約問題，其二人係於77年
        4月25日為上開約定，然再審原告以行政舉發及刑事、
        民事訴訟，表達不同意堆積廢土、石之證據，均係於77
        年4月25日後為之，顯係再審原告因鄭味未依約補貼給
        付7萬元後，拒絕鄭味堆置廢土、石所採取之行為，然
        此係屬鄭味與再審原告間契約訂立及履行之問題，與其
        餘土地共有人無涉，縱經原確定判決審酌並於判決理由
        載明，仍不足以影響原確定判決之基礎，核其情事與民
        事訴訟法第497條規定之再審事由，尚屬有間。
  （三）至再審原告稱再審被告即鄰地所有人未○○、Ｃ○○自
        承有堆置廢土石，Ｋ○○○及其子女等七人表示非土地
        共有人，系爭土地上之填土與伊無關，且不到庭爭執堆
        積廢土石之事實，Ｄ○○既不到庭亦不提出書狀，應視
        同自認，據此足認彼等人有侵權行為之故意，應構成共
        同侵權行為，此為公眾週知，有照片為證，彼等顯未於
        法令限制範圍內使用收益，並與系爭土地上廢土、石連
        成一件，已構成共同侵害伊之土地所有權及民法第821
        條共有人對第三人之權利，致伊不能合法行使權利（如
        取得農業使用證明辦理所有權移轉登記）云云。但查，
        未○○、Ｃ○○係地號65、73 、74、78、80、223、
        223-1、223-2等土地之所有人，就其所有之土地本有使
        用收益之權限，Ｋ○○○等人與再審原告非共有人，其
        所有土地亦未與再審原告之土地相鄰，Ｄ○○在地院時
        已到庭表示係渠父親與再審原告之關係，伊不清楚，自
        難因其未在言詞辯論期日到場即可視同自認再審原告所
        主張之事實，從而，原確定判決認再審原告並未能舉証
        証明再審被告即相鄰土地共有人Ｃ○○、未○○、Ｋ○
        ○○、Ｉ○○、Ｊ○○、Ｅ○○、Ｆ○○、Ｈ○○、Ｇ
        ○○、Ｄ○○等人，有何故意過失侵害其共有權利之行
        為，亦難認構成民事訴訟法第497條規定之再審事由。
四、綜上所述，本件再審原告提起本件再審之訴，顯無理由，爰
    不經言詞辯論逕予駁回。
據上論結，本件再審之訴為無理由，依民事訴訟法第502條第2項
，第78條，判決如主文。
中　　華　　民　　國　　94　　年　　4 　　月　　28　　日
                    民事第十五庭  審判長法　官  許正順
                                        法  官  鍾任賜
                                        法  官  張  蘭
正本係照原本作成。
不得上訴。
中　　華　　民　　國　　94　　年　　5 　　月　　2 　　日
　　　　　　　　　　　　　　　　　　　　書記官  應瑞霞
